---
output:
  revealjs::revealjs_presentation:
    transition: fade
    theme: white
    highlight: tango
    css: zireveal.css
---

```{r setup, include=FALSE}
library("tidyverse")
library("zicolors")
library("knitr")
knitr::opts_chunk$set(echo = FALSE)
```


## <br><br><br>R und Big(ger than memory) Data 
Dr. Lars E. Kroll
Fachbereich Data Science und Versorgungsanalysen


## Hintergrund{data-background="#0086C5"}

## Was ist das Problem?

**R** ist bei kleinen Datensätzen sehr schnell, weil es alle Daten im Arbeitsspeicher des Computers hält.

Dies wird, wenn Datensätze analyisiert werden sollen, bei Arbeit mit **R** wird im Vergleich zu Paketen wie *sas* oder *SPSS* problematisch.

Diese Präsentation führt in Techniken zur Analyse von Datensätzen ein, die auf die Festplatte eines Computers, nicht aber komplett in seinen Speicher passen.


## Slide with Bullets

- Bullet 1
- Bullet 2
- Bullet 3

## Slide with R Code and Output

```{r}
summary(cars) %>% kable()
```

## Slide with Plot

```{r, echo=FALSE}
plot(cars)
```

